臺灣高等法院臺南分院民事判決　96年度上更（一）字第9號
上　訴　人　乙○○
訴訟代理人　林崑地　律師
被　上訴人　甲○○
　　　　　　丙　○
上列當事人間請求返還出資金等事件，上訴人對於中華民國94年
11月15日臺灣嘉義地方法院第一審判決（94年度訴字第354 號）
，提起上訴，經最高法院第一次發回更審，本院於96年6月5日言
詞辯論終結，判決如下：
    主  文
原判決廢棄。
被上訴人丙○應給付被上訴人甲○○新臺幣貳佰捌拾萬壹仟肆
佰元，及其中新臺幣伍拾萬元自民國八十一年五月十五日起，其
中新臺幣壹佰貳拾萬元自民國八十一年六月四日起，其中壹佰壹
拾萬壹仟肆佰元自民國八十一年六月十五日起，各至清償日止
按週年利率百分之五計算之利息。
被上訴人甲○○應將上開金錢及利息交付其與上訴人之合夥。
被上訴人甲○○應與上訴人就其與上訴人之合夥清算。
被上訴人甲○○應與上訴人就第二項合夥財產分析，將上訴人之
出資金新臺幣貳佰捌拾萬壹仟肆佰元及該項所載之利息返還上
訴人。
第一、二審及發回前第三審訴訟費用均由被上訴人負擔。
本判決第五項於上訴人以新臺幣玖拾肆萬仟捌佰元為被上訴人
甲○○預供擔保後得假執行；但被上訴人甲○○如於執行標的物
拍定、變賣或物之交付前，以新臺幣貳佰捌拾萬壹仟肆佰元為
上訴人預供擔保，得免為假執行。
    事  實
甲、上訴人方面：
一、聲明：
（一）先位聲明：求為判決：(一)原判決廢棄。(二)被上訴人丙○應
      給付被上訴人甲○○新臺幣（下同）2,831,400 元，及其
      中50萬元自民國（下同）81年5月15日起，其中120萬元自
      81年6月4日起，其中1,131,400元自81年6月15日起，各至
      清償日止按週年利率5％ 計算之利息。被上訴人甲○○應
      將上開金錢及利息交付其與上訴人之合夥。(三)被上訴人甲
      ○○應與上訴人就其與上訴人之合夥清算。(四)被上訴人甲
      ○○應與上訴人就第二項合夥財產分析，將上訴人之出資
      金2,831,400 元及第二項所載利息返還上訴人。(五)第一、
      二審訴訟費用由被上訴人負擔。(六)第四項判決准上訴人預
      供擔保宣告假執行。
（二）備位聲明：求為判決：(一)原判決廢棄。(二)被上訴人丙○應
      給付被上訴人甲○○2,831,400元，及其中50萬元自81年5
      月15日起，其中120萬元自81年6月4日起，其中1,131,400
      元自81年6月15日起，各至清償日止按週年利率5％計算利
      息，由上訴人代位受領。(三)第一、二審訴訟費用由被上訴
      人負擔。(四)准上訴人預供擔保宣告假執行。
二、陳述：除與原判決及最高法院發回前本院判決記載之事實相
    同者予以引用外，並補稱：
（一）上訴人與被上訴人甲○○有合夥購買坐落嘉義縣大林鎮○
      ○段532之2號、旱、面積0.0312公頃土地之事實。蓋依民
      法第667 條規定，合夥為二人以上互約出資以經營共同事
      業之契約，祗須有各合夥人悉為出資之約定，並不以各合
      夥人皆已實際出資為成立要件，合夥人不履行其出資義務
      者，雖得依民法第254條解除契約，或依民法第688條予以
      開除，要不得因此而謂合夥契約尚未成立，最高法院著有
      22年度上字第2894號判例。本件上訴人與被上訴人甲○○
      相互約定出資各二分之一，購買系爭土地以之蓋建房屋出
      售營利為目的，約定股權各二分之一，並以被上訴人甲○
      ○名義向被上訴人丙○購買系爭土地，且約定將系爭土地
      所有權移轉登記予被上訴人甲○○名義，而對於購買系爭
      土地之定金及分期付款款項，約定誰有錢即由誰先支付等
      情，業經被上訴人甲○○在原審另案82年度自字第78號上
      訴人乙○○自訴被上訴人甲○○詐欺乙案供明在卷，並為
      上訴人所是認。又被上訴人丙○迭於原審另案85年度嘉簡
      字第606號、及87年度訴字第304號請求所有權移轉登記事
      件審理中，陳稱系爭土地係被上訴人甲○○與上訴人向其
      購買，復依承辦系爭土地買賣契約之代書簡美釧於上揭60
      6號所有權移轉登記事件，證稱：「在 81年間甲○○及乙
      ○○二人合夥向丙○承買系爭土地」、「乙○○及甲○○
      二人說這塊地是我們二人合夥買的，我說契約要寫誰名字
      ，乙○○說以甲○○名義與被告簽訂買賣契約。」等語，
      且因其承辦系爭土地之移轉登記手續，故於81年8月13 日
      即以存證信函定期催告被上訴人甲○○及被上訴人丙○，
      信函中表明系爭土地為被上訴人甲○○及上訴人合夥承買
      ，並於上揭606 號案件證稱: 「他們雙方即乙○○、甲○
      ○二人是買方，跟丙○一起來找我辦，說系爭地是他們合
      夥買的…」且被上訴人甲○○在原審另案82年度自字第78
      號詐欺案件，亦供稱：「我與他（乙○○）合夥沒有錯」
      ，於鈞院92 年度上更(一)字第3號所有權移轉登記事件，亦
      供稱：「…本來有說好要合夥買地蓋房子來賣，…」等語
      。另鈞院請求所有權移轉登記事件之判決理由第 6項，亦
      認定被上訴人甲○○顯係因事後資金問題滋生糾紛，不欲
      承認上訴人有合夥之情事，自難期其為真實之陳述，因而
      認系爭土地為被上訴人甲○○及上訴人合夥買受，而判決
      被上訴人甲○○敗訴，且被上訴人甲○○未上訴第三審而
      告確定。
（二）上訴人與被上訴人甲○○合夥購買系爭土地之價款全部，
      均係上訴人所支付。蓋上訴人與被上訴人甲○○合夥，互
      約出資各二分之一，惟約定對於購買系爭土地之定金及分
      期付款款項，誰有錢即由誰先支付等情，已據被上訴人甲
      ○○在原審82年度自字第78號詐欺乙案供認在案，並為上
      訴人所是認。該詐欺案件第一審被上訴人甲○○供稱：「
      （問：這土地你有否出錢？）有」、「（問：出多少？）
      沒有出…」。系爭土地購買合夥人只有上訴人與被上訴人
      甲○○，被上訴人甲○○既沒有支出買賣價金，則兩人合
      夥購買系爭土地之全部價金2,831,400 元，自均係由上訴
      人所支付。且系爭土地買賣價金之尾款1,131,400 元，係
      上訴人所支付，亦有如下證據可證：(1)被上訴人甲○○在
      上開詐欺案件第一審供稱：「（問：6月15日付尾款1,131
      ,400元誰付的？）是我叫陳水杉去叫乙○○付的。」，並
      稱「…乙○○是出尾款的」(2)被上訴人丙○在原審85年度
      嘉簡字第606 號所有權移轉登記事件第一審供稱：「（問
      ：你錢收到否？）錢我是收到了…最後一筆款項是乙○○
      拿的，全部付款都在事務所拿的，已付清了。」(3)買賣契
      約書第4條付款辦法第款載：「雙方約定於最慢期限6月
      15日付清尾款1,131,400元正。」上開尾款1,131,400元，
      係上訴人於81年6月15 日，自臺南區中小企業銀行（下稱
      臺南中小企銀）乙○○之帳戶 2653號領款1,131,400元，
      並轉帳由該銀行簽發同額之臺灣銀行為付款人之支票（俗
      稱台支）乙紙支付，此有臺南中小企銀嘉義分行 89年6月
      9 日出具之證明書，及上訴人在臺南中小企銀興業辦事處
      之活期儲蓄存款存摺之支出等文件可證，且為原審判決所
      認定之事實。另系爭土地買賣價款之中期款120 萬元，亦
      是上訴人所支付。蓋證人陳水杉雖於原審另案81年自字第
      78號詐欺案件審理中，證稱：「120 萬元也是向張傳泉借
      的200萬元之內的錢，日期我忘了，大概5月，也在我家我
      交甲○○要付第二期款，也是現金。」然核與上揭買賣契
      約書第4條付款方法第款載：「雙方約定於5月30日再付
      中期款120 萬元」及該款項係由被上訴人甲○○簽發帳戶
      1191號，發票日81年6月3日、金額120 萬元支票交付被上
      訴人丙○之日期為6月者不相符；且現金120萬元非小數目
      ，被上訴人甲○○必會存入其世華銀行嘉義分行000-0000
      00之帳戶內，惟被上訴人甲○○之上開銀行帳戶，於81年
      5月及81年6月3日前，並無該120萬元現金之存入及支出，
      足證陳水杉之證言不實。因之中期款120 萬元既非合夥人
      之被上訴人甲○○所支出，自係另一合夥人之上訴人所支
      出，應無疑義。又被上訴人甲○○所舉證人林長輝在原審
      先證稱：「（有無拿錢給陳水杉？）6月13 日甲○○、陳
      水杉有拿尾款120 萬元（包括仲介費）給乙○○」；惟與
      其後所稱：「（你如何知道120 萬元？）我和陳水杉交給
      乙○○」互相矛盾不符，且與買賣契約書第 4條付款方法
      第款所記載之尾款為1,131,400 元不相符。又證人林長
      輝證稱土地買賣價金為300多萬元，亦與買賣契約書第2條
      所載「買賣總金額貳佰捌拾萬元」不相符，凡此足見證
      人林長輝在原審之證言，顯屬虛偽不實。又被上訴人甲○
      ○所舉證人陳水杉在原審證稱：「（是否知道甲○○大林
      鎮532號土地的事情?）我知道這件事是被告甲○○與被告
      丙○簽約的，但被告甲○○有叫我拿尾款給乙○○。」等
      語，亦與證人林長輝上開證稱：「甲○○、陳水杉有拿尾
      款120 萬元給乙○○。」或稱：「我和陳水杉交給乙○○
      尾款120 萬元」等語矛盾；又證人陳水杉在原審證稱：「
      （交尾款多少錢？）120 萬元」等語，亦與買賣契約書第
      4條第款所載：「尾款1,131,400元」不符。證人陳水杉
      在原審另證稱：「（錢是誰的？）錢是我的，是甲○○向
      我借的。」等語，亦與證人林長輝在原審證稱：「（ 120
      萬元為何都是交付現金？）因為我有賣土地，錢都放在家
      裡」等語矛盾，與在上開詐欺案件所證稱：「120 萬元在
      我家交甲○○」不符，足見證人陳水杉之證言，顯虛偽不
      實。又系爭土地買賣價款之中期款120 萬元，於訂約當日
      由被上訴人甲○○簽發之付款人世華銀行嘉義分行帳戶RC
      0000000號、發票日為81年6月3日、面額120萬元之支票交
      付被上訴人丙○，惟屆期不能兌現遭退票後，由上訴人於
      81年6月4日自嘉義市第三信用合作社之帳戶4743號領出95
      萬元，配合上訴人自臺南中小企銀之帳戶2653號領出25萬
      元，合計120萬元，於81年6月4 日存入被上訴人甲○○之
      上開支票帳戶內支付，此有上訴人在上開合作社及銀行之
      活期儲蓄存款存摺可證，並有代書簡美釧所寫收據佐證。
      再參以被上訴人甲○○在上開詐欺案件第一審供稱：「（
      買地時有否說錢要如何付？）沒有講」，「（5 月15日之
      款雖先甲○○開票交給丙○，是否這30萬元要由甲○○來
      付予丙○？）沒有，誰有錢就由誰先付。」、「後面這幾
      次5月30日，及6月15日及尾款也是誰先有錢由誰先付。」
      及上訴人在上開詐欺案第一審證稱：「（付款方法是否這
      樣誰先有錢誰先出？）對的」等語，益證系爭土地買賣價
      金之中期款120 萬元，係被上訴人甲○○簽交被上訴人丙
      ○之世華銀行嘉義分行帳戶1191號、81年6月3日期、面額
      120萬元支票，屆期未能兌現退票，而由上訴人於91年6月
      4日自嘉義市第三信用合作社之帳戶4743號領出 95萬元，
      及由臺南中小企銀之帳戶2653號領出25 萬元，合計120萬
      元，於91年6月4日存入被上訴人甲○○之上開支票帳戶內
      支付，即上訴人支出120 萬元，符合上訴人乙○○與被上
      訴人甲○○所言「誰先有錢由誰先付」之約定；且被上訴
      人甲○○未支付120 萬元之中期款，為原審認定之事實，
      則就上訴人與被上訴人甲○○間之合夥購買系爭土地而言
      ，合夥人之一即被上訴人甲○○既無支出 120萬元之中期
      款，必係由另一合夥人即上訴人所支付，容無疑義。至定
      金50萬元，亦因在上開詐欺案件第一審被上訴人甲○○供
      稱：「（這土地你有否出錢？）有」、「（出多少？）沒
      有出，土地錢都是陳水杉拿出來，…」、「（買地時有否
      說錢要如何付？）沒有講」、「（5月15 日之款雖先甲○
      ○開支票交給丙○，是否30萬元要由甲○○來付予丙○？
      ）沒有，誰有錢就由誰先付。」等語，上訴人在上開詐欺
      案亦陳稱：「（付款方法是否這樣誰先有錢誰先出？）對
      的」等語，可知上訴人與被上訴人甲○○合夥購買系爭土
      地之20萬元現金，及被上訴人甲○○簽發之30萬元支票，
      並不能證明係被上訴人甲○○所支出。至於證人陳水杉在
      上開詐欺案件第一審證稱：「（向丙○買土地是誰向他買
      的？）是他們二人去，錢部分我出，部分乙○○出。」、
      「（你有否出錢？）有，3月拿30 萬元作定金，甲○○向
      我拿的，在我家向我拿的，拿現金。」，「（你30萬元何
      來？）向嘉義市民生分部領出來的，是 3月14日領出來，
      不知是4月14日或3月14 日。」，「（何時？）3月14日」
      ，「（何時交給甲○○？）3月15 日晚上在我家拿現金要
      付丙○定金。」，「（第二次付錢？）也是30萬元，81年
      4月，這30 萬元我向別人借的。」等語，核與上開買賣契
      約書第3 條所載：「定金：新臺幣貳拾萬元及交付世華銀
      行嘉義分行80.5.15 到期票面額拾萬元正。」之日期為
      訂約日之81年4月30 日不符，且交付定金之現金數額為20
      萬元並非30萬元亦不符；又被上訴人甲○○之世華銀行嘉
      義分行000-000000帳戶內，81年3月間及4月間並無該20萬
      元及30萬元之存入，亦有該銀行之甲○○帳戶存款明細表
      可證。由此可見證人陳水杉之證言虛偽不實，更足證被上
      訴人甲○○並無支付定金50萬元。本件上訴人與被上訴人
      甲○○合夥購買系爭土地，被上訴人甲○○既自稱並未提
      出資金支付買賣價款，證人陳水杉亦不能證明伊確有現金
      給被上訴人甲○○支付系爭土地買賣價款之定金50萬元，
      即應屬另一合夥人之上訴人所支付無疑。
（三）上訴人與被上訴人甲○○合夥，於81年4月30日以2,831,4
      00元之價款，向被上訴人丙○購買系爭土地，因礙於土地
      法第30條私有農地所有權之移轉，以其承受人能自耕者為
      限之規定，乃以自稱可以取得系爭土地自耕能力證明書之
      合夥人即被上訴人甲○○名義為買受人，與被上訴人丙○
      訂立買賣契約書，並於該契約書第11條特約事項第2 款載
      明本買賣移轉登記權利應由買主任意指定，賣主不得藉詞
      刁難或有任何要求等語，有該買賣契約書可證；且於該買
      賣契約訂立同時，買受人之被上訴人甲○○及上訴人與被
      上訴人丙○口頭上約明，將系爭土地所有權移轉於有自耕
      能力之第三人。嗣因被上訴人甲○○無法提出系爭土地自
      耕能力證明書，被上訴人甲○○與上訴人、被上訴人丙○
      三方再同意將系爭土地所有權移轉登記予能提出自耕能力
      證明書之訴外人薛木楊，並於81年6 月15日由訴外人薛木
      楊與被上訴人丙○訂立土地所有權移轉契約書，訴外人薛
      木楊本於該土地買賣契約之利益第三人，依民法第269 條
      第1 項規定，訴請被上訴人丙○辦理系爭土地之所有權移
      轉登記及交付土地之判決，惟經原審法院87年度訴字第30
      4 號請求所有權移轉登記事件之第一、二、三審認定被上
      訴人甲○○無自耕能力，其與被上訴人丙○就系爭土地訂
      立之買賣契約無效，判決上訴人之訴駁回確定在案，有一
      、二、三審判決書可稽。
（四）被上訴人甲○○代表其與上訴人之合夥，與被上訴人丙○
      ，就系爭土地訂立買賣契約後，買賣價款2,831,400 元全
      部已由上訴人支出付清。惟系爭土地之買賣契約既經法院
      判決無效確定，致系爭土地未能辦理所有權移轉登記，依
      民法第113 條規定被上訴人丙○應負回復原狀，將其受領
      之買賣價款2,831,400 元返還買受人之被上訴人甲○○；
      且其受領之買賣價款2,831,400 元，受領時雖有法律上之
      原因，但其後因法院判決系爭土地之買賣契約無效，致法
      律上之原因已不存在，變成不當得利，依民法第179 條規
      定，被上訴人丙○亦應將其受領之買賣價款2,831,400 元
      ，返還買受人即被上訴人甲○○，且依民法第182條第2項
      規定附加利息一併償還。
（五）按民法第537條至第546條關於委任之規定，於合夥之執行
      合夥事務準用之，民法第680 條定有明文。本件被上訴人
      甲○○代表其與上訴人之合夥與被上訴人丙○訂立系爭土
      地之買賣契約，及交付買賣價款予被上訴人丙○，係執行
      合夥事務，即其所收取之上開被上訴人丙○返還之買賣價
      款2,831,400元，上訴人得依民法第680 條準用同法第541
      條規定，請求被上訴人甲○○交付於其與上訴人之合夥。
      次依合夥因其目的事業不能完成而解散，民法第692條第3
      款定有明文。上訴人與被上訴人甲○○合夥，由被上訴人
      甲○○代表合夥向被上訴人丙○購買系爭土地之目的事業
      ，係以蓋建房屋出賣賺取利益，惟因其與被上訴人丙○訂
      立之系爭土地買賣契約無效，而不能取得系爭土地之所有
      權，致合夥之目的事業不能完成，依上揭規定合夥因而解
      散。又依合夥解散後，應由合夥人全體清算之，民法第69
      4條第1項定有明文，因此上訴人請求被上訴人甲○○應就
      合夥清算之。且被上訴人甲○○代表其與上訴人之合夥，
      與被上訴人丙○訂立之系爭土地買賣契約書第3 條載明，
      定金20萬元及交付世華銀行嘉義分行81年5 月15日到期面
      額30萬元支票乙紙合計50萬元，均係上訴人所支付；另依
      買賣契約第4條付款辦法：雙方約定於5月30日再付中期
      款120 萬元，該款項確係於訂約當日由被上訴人甲○○簽
      發之世華銀行嘉義分行帳戶RC0000000號、81年6月3 日到
      期、面額120 萬元支票乙紙，屆期不能兌現遭退票後，由
      上訴人於81年6月4日自嘉義市第三信用合作社之帳戶4743
      號領出95萬元，及自臺南中小企銀之帳戶2653號領出25萬
      元，合計120萬元，於81年6月4 日存入被上訴人甲○○之
      上開支票帳戶內支付；且雙方約定於最慢期限6 月15日
      付清尾款1,131,400元，係上訴人於81年6月15日自臺南中
      小企銀上訴人之帳戶2653號領出來，並轉帳由該銀行簽發
      相同面額之臺灣銀行為付款人之支票（台支）乙紙支付。
      據此上訴人之出資合計為2,831,400 元，而上訴人與被上
      訴人甲○○之合夥並無債務，故被上訴人甲○○與上訴人
      就合夥清算後，依民法第682 條規定之反面解釋，上訴人
      自得請求被上訴人甲○○為合夥財產之分析，將被上訴人
      丙○返還之上訴人出資金2,831,400 元，及其中50萬元自
      81年5月15日起，其中120萬元自81年6月4日起，其中1,13
      4,100元自81年6月15日起，各至清償日止按週年5％ 計算
      利息，一併返還上訴人。
（六）又按訴狀送達後，原告不得將原訴變更或追加他訴，但請
      求之基礎事實同一者不在此限，民事訴訟法第255條第1項
      第2 款定有明文。又在第二審為訴之變更或追加，非經他
      造同意不得為之，但有民事訴訟法第255 條第1項第2款至
      第6 款情形不在此限；又請求之基礎事實同一者，縱於訴
      狀送達後，原告仍得將原訴變更或追加他訴，無須得被告
      同意；亦為民事訴訟法第446條第1項、第255條第1 項第2
      款所明定。本件上訴人於原審起訴「基於不當得利及合夥
      解散清算之法律關係」，請求被上訴人丙○返還土地之買
      賣價款，及請求被上訴人甲○○與上訴人之合夥清償，併
      分析合夥財產後，將上訴人之出資返還上訴人。退一步言
      ，假定上訴人與被上訴人甲○○間之合夥關係不存在，上
      訴人為合夥依上開土地買賣契約支付之土地買賣價款，全
      部變為被上訴人甲○○之不當得利，上訴人追加「基於不
      當得利之法律關係」，被上訴人甲○○得本於不當得利，
      向被上訴人丙○請求返還土地買賣價款全部，用以返還上
      訴人，其前後之訴訟標的及請求雖有不同，然請求之基礎
      事實相同，均為被上訴人丙○之不當得利應返還被上訴人
      甲○○之土地買賣價款全部，被上訴人甲○○應返還上訴
      人，故無須被上訴人之同意。茲因被上訴人甲○○怠於行
      使權利，上訴人依民法第242 條規定代位行使債務人甲○
      ○對於第三人丙○之上開買賣價款之返還請求權，而有受
      領第三人丙○清償之上開買賣價款全部2,831,400 元之權
      利，爰追加如上之備位聲明。
三、證據：引用原審及發回前本院前審之立證方法。
乙、被上訴人甲○○方面：
一、聲明：求為判決；（一）上訴駁回。（二）訴訟費用由上訴
    人負擔。（三）如受不利判決准供擔保宣告假執行。
二、陳述：除與原判決及發回前本院判決記載相同者予以引用外
    ，並補稱：
（一）系爭土地係其與被上訴人丙○雙方達成買賣協議，上訴人
      於系爭土地買賣接洽時，曾有意與其合夥，惟事後反悔，
      並未合夥出資，此觀上訴人在系爭土地買賣時僅為見證人
      即明。
（二）其與被上訴人丙○雙方達成買賣協議後，土地資金均係由
      其支付，且每筆分期款之交付均依契約履行，並有紀錄可
      稽，上訴人之主張陳述均與事實不符。又上訴人斷章取義
      引述證人簡美釧代書之證詞，僅能證明上訴人在系爭買賣
      土地過程中，有擔任介紹人之事實，且僅有意參與合夥，
      然事後並未參與合夥。
（三）本件原一、二審判決，均認上訴人未能證明其與被上訴人
      甲○○間有合夥關係，則其本於合夥及不當得利之規定，
      請求返還即屬無據在案。上訴人之上訴意旨，雖仍執前詞
      為同樣之爭執，然本件業經一、二審法院詳細審酌，並就
      上訴人所執起訴理由逐一駁斥，且上訴人之上訴意旨，一
      再擇取被上訴人甲○○或證人等之片段語句，斷章取義為
      對被上訴人甲○○不利之解釋，已扭曲當事人陳述之本意
      ，被上訴人甲○○予以否認。
三、證據：除引用原審及發回前本院前審之立證方法外，並補提
    出農地承受人自耕能力證明書、身份證、買賣契約書各影本
    1紙為證。
丙、被上訴人丙○方面：
一、聲明：求為判決；（一）上訴駁回。（二）訴訟費用由上訴
    人負擔。
二、陳述：引用與原判決及發回前本院判決記載相同之陳述。
三、證據：引用原審及發回前本院前審之立證方法。
    理  由
一、按在第二審為訴之變更或追加，非經他造同意不得為之；但
    有民事訴訟法第255條第1項第2款至第6款情形，不在此限。
    又請求之基礎事實同一者，縱於訴狀送達後，原告仍得將原
    訴變更或追加他訴，無須得被告同意。民事訴訟法第446 條
    第1項、第255條第1項第2款定有明文。又原告於第二審為訴
    之追加，苟其請求之基礎事實同一者，即非法所不許。所謂
    請求之基礎事實同一，係指變更或追加之訴與原訴之主要爭
    點有其共同性，各請求利益之主張在社會生活上可認為同一
    或關連，而就原請求之訴訟及證據資料，於審理繼續進行在
    相當程度範圍內具有同一性或一體性，得期待於後請求之審
    理予以利用，俾先後兩請求在同一程序得加以解決，避免重
    複審理，進而為統一解決紛爭者，即屬之。本件上訴人在原
    審主張其與被上訴人甲○○合夥，由被上訴人甲○○出名向
    被上訴人丙○購買系爭土地，由其支付買賣價金 2,831,400
    元，然因該買賣契約無效，而不能取得系爭土地之所有權，
    致合夥之目的事業不能完成，合夥因而解散，爰依不當得利
    及合夥之法律關係，請求被上訴人丙○應給付被上訴人甲○
    ○2,831,400 元本息，被上訴人甲○○應將上開金額及利息
    交付其與上訴人之合夥，被上訴人甲○○應與上訴人就其與
    上訴人之合夥清算，並應與上訴人就合夥財產分析，將上訴
    人之出資2,831,400 元本息返還上訴人。嗣於本院主張苟其
    與被上訴人甲○○無合夥關係，追加依不當得利及代位不當
    得利之法律關係，備位請求被上訴人丙○應給付被上訴人甲
    ○○2,831,400 元本息，由上訴人代位受領。因上訴人於本
    院追加上開訴訟標的法律關係之請求，仍係援用原請求之訴
    訟資料及證據，一併請求本院審理，上訴人先後兩請求主要
    爭點既有共同性，請求基礎又有關連性、同一性，且證據資
    料之利用上亦有一體性，依訴訟經濟原則，自宜利用同一訴
    訟程序審理，藉以一次解決本件之紛爭，則上訴人為備位訴
    之追加，應予准許，合先敘明。
二、上訴人起訴主張：其與被上訴人甲○○合夥欲購地蓋屋出售
    ，約定各出資二分之一，於81年4月30日以2,831,400元之價
    金，向被上訴人丙○購買所有坐落嘉義縣大林鎮○○段 532
    之2 地號土地，惟礙於修正前土地法第30條私有農地所有權
    移轉以承受人能自耕者為限之規定，且被上訴人甲○○自稱
    可以取得自耕能力證明書，故以被上訴人甲○○之名義，與
    被上訴人丙○訂立買賣契約書，並約定買賣移轉所有權登記
    權利應由買受人任意指定，出賣人不得藉詞刁難或有任何要
    求，嗣上訴人已付清買賣價款2,831,400 元，惟因被上訴人
    甲○○無法提出自耕能力證明書，三方乃約定將系爭土地所
    有權，移轉登記予有自耕能力之訴外人薛木楊，並於81年 6
    月15日，由薛木楊與被上訴人丙○訂立土地移轉契約書，薛
    木楊遂本於該土地買賣契約之利益第三人，依民法第269 條
    第1 項規定，訴請被上訴人丙○辦理系爭土地之所有權移轉
    登記及交付土地，惟法院以該買賣契約訂立時，被上訴人甲
    ○○無自耕能力，其與被上訴人丙○訂立買賣契約當然無效
    ，薛木楊不得依上揭買賣契約請求土地所有權移轉登記，而
    判決駁回薛木楊之請求。茲系爭土地之買賣契約既經法院判
    決無效確定，致系爭土地未能辦理所有權移轉登記，依民法
    第113 條規定，被上訴人丙○應負回復原狀，將其受領之上
    揭買賣價金2,831,400 元返還予買受人之被上訴人甲○○，
    並依民法第179條、第182條第2 項規定附加利息一併償還。
    又被上訴人甲○○與被上訴人丙○訂立系爭土地之買賣契約
    及交付買賣價金，係執行合夥事務，其所收取之上揭被上訴
    人丙○返還之買賣價款，依民法第680條準用同法第541條之
    規定，上訴人得請求被上訴人甲○○交付予上訴人。又因被
    上訴人甲○○與被上訴人丙○訂立之系爭土地買賣契約無效
    ，而不能取得系爭土地之所有權，致合夥之目的事業不能完
    成，合夥因而解散，又合夥解散後，應由合夥人全體清算，
    民法第694條第1項復定有明文，上訴人亦得請求被上訴人甲
    ○○就合夥清算，且上訴人就買賣系爭土地出資 2,831,400
    元，被上訴人甲○○亦應返還上訴人，爰依合夥及不當得利
    之規定提起本訴，求為判決如訴之聲明等語。被上訴人甲○
    ○則以：其與被上訴人丙○接洽系爭土地之買賣時，上訴人
    曾表示要與其合夥，惟因其事後反悔致未成立合夥，且系爭
    土地之買賣價金均係其所支付，上訴人之訴求為無理由等語
    ；被上訴人丙○亦以：其確有收受被上訴人甲○○所交付之
    系爭土地買賣價金，其願將系爭土地移轉登記予被上訴人甲
    ○○等語，資為抗辯。
三、經查被上訴人甲○○與被上訴人丙○於81年4 月30日訂立買
    賣契約，由被上訴人甲○○以總價2,831,400 元購買系爭土
    地，並已付清全部價金，因系爭土地屬農地，雙方訂約時仍
    適用修正前土地法第30條第1、2項規定，亦即私有農地所有
    權移轉承受人以有自耕能力者為限，而簽訂系爭土地買賣契
    約時被上訴人甲○○無自耕能力，故雙方於簽訂買賣契約時
    於第11條之印刷文字加以修改，特地以手寫之方式加註第11
    條約定事項第4 款「買方如受自耕能力限制無法達成登記時
    ，該案自動撤銷。」又雙方於系爭買賣契約上並未特別約定
    ：「承買人須為任意有自耕能力之第三人或特定第三人」，
    且原審另案87年度訴字第304 號薛木楊與丙○間請求土地所
    有權移轉登記事件，業經最高法院以94年度臺上字第61號判
    決薛木楊敗訴確定等情，既為兩造所不爭執，並有系爭買賣
    契約書、94年度臺上字第61號判決等件，附於原審及本院卷
    足稽（見本院卷第59頁、原審卷第23、24頁），自堪信實。
    惟上訴人另主張系爭土地係其與被上訴人甲○○合夥購買，
    由被上訴人甲○○出名與被上訴人丙○訂立買賣契約，其已
    支付全部價金2,831,400 元，因系爭買賣契約無效，其與被
    上訴人甲○○之合夥目的不能完成已告解散，其得依不當得
    利及合夥之法律關係，請求被上訴人丙○返還價金之本息予
    被上訴人甲○○，被上訴人甲○○應將該金額本息交付其與
    上訴人之合夥，且被上訴人甲○○應與上訴人就其與上訴人
    之合夥清算，並應將上訴人之出資本息返還上訴人等情，則
    為被上訴人所否認，並以上揭情詞置辯，致兩造互有爭議。
    是本件所應審究者，厥為(一)上訴人與被上訴人甲○○間有無
    合夥關係？(二)若有合夥關係，係誰出資支應系爭土地之價金
    ？(三)系爭土地買賣契約是否因違反土地法第30條第1、2項規
    定而無效？(四)被上訴人丙○收受系爭土地買賣價金，是否不
    當得利應否返還？(五)上訴人與被上訴人甲○○之合夥關係，
    是否因解散而清算，及得否請求被上訴人甲○○給付2,831,
    400元本息？等情而已。茲更詳細說明如下：
（一）按合夥為二人以上互約出資以經營共同事業之契約，祇須
      有各合夥人悉為出資之約定，並不以各合夥人皆已實行出
      資為成立要件，合夥人不履行其出資之義務者，雖得依民
      法第254條解除契約，或依民法第688條予以開除，要不得
      因此而謂合夥契約尚未成立，最高法院著有22年上字第28
      94號判例在案。卷查被上訴人甲○○雖以系爭土地買賣，
      係由其與被上訴人丙○雙方達成買賣協議，上訴人於系爭
      土地買賣接洽時，雖曾有意與其合夥，惟事後卻反悔未合
      夥出資，上訴人應僅係系爭土地買賣之見證人而已，而否
      認其與上訴人間有合夥之關係。惟就本院上訴審所調閱而
      為兩造所不爭執之下列案卷觀之，被上訴人丙○於另案被
      訴移轉所有權登記事件，已在該案原審陳稱系爭土地係被
      上訴人甲○○與上訴人向其購買等語明確，且證人即承辦
      系爭土地買賣之代書簡美釧，於該案審理時亦證稱：「在
      81年間甲○○及乙○○二人，合夥向丙○承買系爭土地。
      」、「乙○○及甲○○二人說這塊地是我們二人合夥買的
      ，我說契約要寫誰名字，乙○○說以甲○○名義與被告（
      被上訴人丙○）簽訂買賣契約。」等語不移（見原審85年
      度嘉簡字第606號卷第13、14、15頁、87年度訴字第304號
      卷第76頁），又證人簡美釧因承辦系爭土地之移轉登記
      手續，於81年8 月13日，曾以存證信函定期催告被上訴人
      甲○○及丙○，函中表明系爭土地為被上訴人甲○○與上
      訴人合夥承買等語（見原審85年度嘉簡字第606號卷第22-
      25 頁），並於原審87年訴字第304號所有權移轉事件，證
      稱：「他們雙方即乙○○、甲○○二人是買方，跟丙○一
      起來找我辦，說系爭土地是他們合夥買的…」等語，被上
      訴人甲○○及上訴人對該證詞復均稱：「證人簡美釧所講
      的均實在，沒有意見。」等語（見原審85 年度嘉簡字第6
      06號卷第57頁）。另證人簡美釧於被上訴人甲○○被訴詐
      欺案件審理時，亦證稱：「他們二人（上訴人及被上訴人
      甲○○）委託我辦理…二人同意由甲○○申請自耕能力證
      明…沒辦理出來…他們二人後有再同意由乙○○之小舅子
      薛木楊名義申請自耕能力，以他的名義登記，乙○○拿薛
      木楊的自耕能力證明書要我登記予薛木楊，我因職責所在
      ，特再以電話通知甲○○，甲○○即說不可登記予薛木楊
      ，因為他與乙○○合夥購買土地有發生金錢糾紛。」等語
      （見原審 81年度自字第78號刑事卷第66-67頁），即被上
      訴人甲○○於該案亦自承簡美釧之證詞屬實，並自承其與
      上訴人合夥及上訴人出尾款無訛（見同上刑事卷第21、84
      、87、88頁），足見證人簡美釧之證言，顯非臨訟偏袒之
      詞，應屬可信。再參諸被上訴人甲○○於本院92年上更(一)
      字第3 號土地所有權移轉登記事件，所自承：「…本來要
      合夥，因乙○○沒有出錢，所以才沒有乙○○的名字，買
      土地是要蓋房子來賣不是要自己住…」、「…本來有說好
      要合夥買地蓋房子來賣，後來因乙○○不要拿錢出來就說
      要退股…」等語（見該卷第58、59頁），益足證上訴人與
      被上訴人甲○○二人間，確曾合意合夥購買系爭土地建屋
      ，嗣被上訴人甲○○為資金問題滋生糾紛，不欲承認上訴
      人有合夥之情事至明。綜此上訴人主張其與被上訴人甲○
      ○合夥，約定各出資二分之一，購買系爭土地，堪予認定
      ，不容被上訴人甲○○飾詞否認。
（二）上訴人與被上訴人甲○○合夥購買系爭土地，已付清全部
      價金2,831,400 元，固為兩造所不爭執，且合夥雖約定各
      出資二分之一價金，然實際該價金究竟由誰支付，上訴人
      與被上訴人甲○○既各堅詞係自己支付，致互有爭議。惟
      考系爭土地買賣契約書所載有關土地價金之給付方式，第
      3 條係約定定金為20萬元及支付世華銀行嘉義分行支票乙
      紙，81年5月15日到期面額為30萬元；第4條係約定雙方
      約定於5月30日再付中期款120萬元，雙方約定於最慢期
      限6月15日付清尾款1,131,400元，既有該契約書存卷可佐
      ，並為兩造所不爭執，是所應審究者，厥為該三次價金實
      際上係何人所支付而已。首查定金50萬元部分，因被上訴
      人甲○○於上揭詐欺案件原審審理時已供稱：「（這土地
      你有否出錢？）有」、「（出多少？）沒有出，土地錢都
      是陳水杉拿出來，…」、「（買地時有否說錢要如何付？
      ）沒有講」、「（5 月15日之款雖先甲○○開支票交給丙
      ○，是否30萬元要由甲○○來付予丙○？）沒有，誰有錢
      就由誰先付。」等語，即上訴人在該詐欺案審理時亦陳稱
      ：「（付款方法是否這樣誰先有錢誰先出？）對的」等語
      各在卷，顯見已難徒依合夥購買系爭土地之20萬元現金，
      及被上訴人甲○○簽發之30萬元支票，證明該50萬元定金
      即係被上訴人甲○○所支付。雖證人陳水杉在上揭詐欺案
      件原審審理時證稱：「（向丙○買土地是誰向他買的？）
      是他們二人去，錢部分我出，部分乙○○出。」、「（你
      有否出錢？）有，3 月拿30萬元作定金，甲○○向我拿的
      ，在我家向我拿的，拿現金。」、「（你30萬元何來？）
      向嘉義市民生分部領出來的，是3月14日領出來，不知是4
      月14日或3月14日。」、「（何時？）3月14日」、「（何
      時交給甲○○？）3 月15日晚上在我家拿現金要付丙○定
      金。」、「（第二次付錢？）也是30萬元，81年4 月，這
      30萬元我向別人借的。」云云（以上均見81年度自字第78
      號詐欺案件81年12月4 日訊問筆錄24、25、26頁影本，原
      審卷第153、156、160 頁）；惟考該證詞不惟與系爭買賣
      契約書第3 條所載：「定金：新臺幣貳拾萬元及交付世華
      銀行嘉義分行80.5.15.到期票面額參拾萬元正。」之日期
      為訂約日之81年4 月30日不符，且交付定金之現金數額為
      20萬元亦非30萬元，再參諸被上訴人甲○○之世華銀行嘉
      義分行000-000000帳戶內，於81年3、4月間無該20萬元及
      30萬元之存入，亦有該銀行之甲○○帳戶存款明細表可證
      ，顯見證人陳水杉該證言，亦不足為被上訴人甲○○有支
      付定金50萬元之事實。據此被上訴人甲○○既自稱並未提
      出資金支付買賣價款，另證人陳水杉之證詞，亦不能證明
      確有拿現金給被上訴人甲○○支付系爭土地買賣定金之情
      事，則上訴人主張50萬元定金係其所支付，自足採信。次
      查中期款120 萬元部分，雖係於訂約當日由被上訴人甲○
      ○簽發付款人世華銀行嘉義分行、帳戶 RC0000000號、發
      票日81年6月3日、面額120 萬元之支票，交付被上訴人丙
      ○，惟因屆期未獲兌現遭退票後，由上訴人於81年6月4日
      向嘉義市第三信用合作社 4743號帳戶領出950,000元，及
      自臺南中小企銀2653 號帳戶領出25萬元，合計120萬元，
      於同日存入被上訴人甲○○之上揭支票帳戶所支付，不惟
      已迭據上訴人所主張陳明在卷，並有代書簡美釧親筆所寫
      收據，及上訴人在上揭合作社及銀行之活期儲蓄存款存摺
      ，存卷足憑。雖證人陳水杉於原審81年度自字第78號詐欺
      案件審理中證稱：「120萬元也是向張傳泉借的200萬元之
      內的錢」、「日期我忘了，大概 5月，也在我家我交甲○
      ○要付第二期款，也是現金。」云云；惟既與系爭買賣契
      約書第4條付款方法於5月30 日再付中期款120萬元，及該
      款項係由被上訴人甲○○簽發帳戶 1191號，發票日81年6
      月3日、面額120萬元支票不符，且現金 120萬元數目非小
      ，衡情被上訴人甲○○當會存入其世華銀行嘉義分行000-
      000000帳戶內，惟被上訴人甲○○該銀行帳戶內 81年5月
      及81年6月3日，並無該120 萬元現金之存入及支出，復有
      該銀行甲○○帳戶存款明細表可證（見原審卷第163、164
      頁），足見證人陳水杉該證言及被上訴人甲○○之抗辯不
      實，且由上訴人所提出之上揭領款及存入被上訴人甲○○
      支票存戶之金額確為120萬元觀之，益見上訴人主張120萬
      元中期款係其所支付，亦堪採信。至尾款 1,131,400元部
      分，已據被上訴人甲○○在原審81年度自字第78號詐欺案
      件審理中，供稱：「（這土地你有否出錢？）有」、「（
      出多少？）沒有出。土地錢都是陳水杉拿出來，乙○○是
      出尾款的。」（見該案卷81年12月4 日訊問筆錄28頁影本
      ，原審卷第160頁），及被上訴人丙○在原審 85年度嘉簡
      字第606 號所有權移轉登記事件審理時供稱：「（你錢收
      到否？）錢我是收到了…最後一筆款項是乙○○拿的，全
      部付款都在事務所拿的，已付清了。」各等語在卷（見該
      案卷85年9月16日言詞辯論筆錄第6頁），並有上訴人之臺
      南中小企銀興業辦事處活期儲蓄存款存摺，及臺南中小企
      銀興業分行出具之證明書存卷可佐（見本院上訴卷第 145
      、149頁），足認上訴人主張尾款1,131,400元係其所支付
      ，同堪認定。綜上被上訴人甲○○抗辯系爭買賣契約之定
      金50萬元、中期款120萬元、尾款1,131,400元，均係其所
      支付云者，即非事實，而無足取。
（三）按以不能之給付為契約標的者，其契約為無效，但其不能
      情形可以除去，而當事人訂約時並預期於不能之情形除去
      後為給付者，其契約仍為有效，附停止條件或始期之契約
      ，於條件成就期限屆至前，不能之情形已除去者，其契約
      為有效，民法第246 條定有明文。次按修正前土地法第30
      條第1 項前段規定：「私有農地所有權之移轉，其承受人
      以能自耕者為限。」其立法意旨在於貫徹耕者有其田之基
      本國策，防止農地由無自耕能力之人承受以供耕作以外之
      用途，藉以發揮農地之效用，是若非以耕作為目的，僅係
      以具有自耕能力之第三人為登記名義人，而規避土地法第
      30條之規定，自難認該脫法行為為有效，亦經最高法院著
      有87年度臺上字第2359號判決意旨足參。又按私有農地所
      有權之移轉，其承受人以能自耕者為限，違反前項規定者
      ，其所有權移轉無效，修正前土地法第1、2項定有明文，
      故約定出賣私有農地與無自耕能力人之買賣契約，除有民
      法第246條第1項但書及第2項之情形外，依同條第1項前段
      規定，其契約應屬無效。是關於農地之買賣，倘承買人係
      無自耕能力人，而約定得由承買人指定登記與第三人時，
      必須明白約定由承買人指定登記與任何有自耕能力之第三
      人，或具體約定登記與有自耕能力之特定第三人，始能認
      其契約為有效，乃當然之解釋。本件上訴人主張其與被上
      訴人甲○○合夥，由被上訴人甲○○向被上訴人丙○購買
      之系爭土地，因礙於修正前土地法第30條私有農地所有權
      移轉以承受人能自耕者為限之規定，且被上訴人甲○○自
      稱可以取得自耕能力證明書，故以被上訴人甲○○之名義
      與被上訴人丙○訂立買賣契約書，並約定買賣移轉所有權
      登記權利應由買受人任意指定，出賣人不得藉詞刁難或有
      任何要求，惟因被上訴人甲○○無法提出自耕能力證明書
      ，三方乃約定將系爭土地所有權移轉登記予有自耕能力之
      訴外人薛木楊，並於81年6 月15日由薛木楊與被上訴人丙
      ○訂立土地移轉契約書，薛木楊遂本於該土地買賣契約之
      利益第三人，依民法第269條第1項規定，訴請被上訴人丙
      ○應辦理系爭土地之所有權移轉登記及交付土地，惟法院
      以該買賣契約訂立時，被上訴人甲○○無自耕能力，其與
      被上訴人丙○訂立買賣契約當然無效，薛木楊不得依該買
      賣契約請求土地所有權移轉登記，而判決駁回薛木楊之請
      求確定等情，既經本院前審調閱原審87年度訴字第304 號
      、本院93年度上字第55號、及最高法院94年臺上字第 631
      號請求土地所有權移轉登記卷宗查明屬實，並有系爭土地
      買賣契約書存卷足稽，復為兩造所不爭執。再參以系爭買
      賣契約書屬制式契約，由其中第11條之印刷文字所載「本
      買賣移轉登記權利應由買主任意指定，賣主不得藉詞刁難
      或有任何要求。」等語，可知系爭土地買賣契約當事人，
      並不明白約定由承買人指定登記與任何有自耕能力之第三
      人，或具體約定登記與有自耕能力之特定第三人之分別，
      依上揭說明已難認系爭土地買賣契約係屬有效。況系爭土
      地買賣契約書，尚特別以手寫方式加註第11條特約事項第
      4 款約定：「買方如受自耕能力限制無法達成登記時，該
      案自動撤銷。」等語，再對照證人即代書簡美釧之上揭證
      言，益足認系爭土地買賣契約，確因違反上揭土地法之強
      制規定，應屬無效。
（四）系爭土地之買賣契約既屬無效，為系爭土地買賣契約之出
      賣人即被上訴人丙○，復自承已取得系爭土地之買賣價金
      2,831,400元，自應依民法第113條規定負回復原狀之義務
      ，將其受領之買賣價金2,831,400 元返還買受人之被上訴
      人甲○○。又被上訴人丙○於受領系爭土地買賣價金2,83
      1,400 元時，雖有法律上之原因，然嗣因法院判決系爭土
      地之買賣契約無效確定，致法律上之原因已不存在，變成
      不當得利，依民法第179 條規定，被上訴人丙○亦應將該
      受領之買賣價款2,831,400 元返還被上訴人甲○○，且均
      應依民法第182條第2項規定附加利息併予償還。
（五）末按解散為合夥消滅之事由，清算為合夥消滅之了結程序
      ，苟無解散，清算程序即無可進行，是合夥解散後，始生
      清算問題，如未解散即無請求清算問題，最高法院著有58
      年臺上字第80號判例足參。又按民法第682條第1項規定合
      夥人於合夥清算前，不得請求合夥財產之分析。換言之，
      合夥解散後，應先經清算程序。且合夥財產，依同法第69
      7條第1項規定，應先清償合夥債務，或劃出必要之數額後
      尚有賸餘，始應返還各合夥人之出資，必清償合夥債務及
      返還各合夥人出資後，尚有賸餘者，始應按各合夥人應受
      分配利益之成數，分配於各合夥人，此觀同法第697條第2
      項、第699 條規定自明。本件系爭土地買賣契約既屬無效
      ，被上訴人甲○○代表其與上訴人之合夥，與被上訴人丙
      ○訂立系爭土地買賣契約，及交付土地買賣價款予被上訴
      人丙○，係執行合夥事務，即被上訴人甲○○所收取之被
      上訴人丙○返還之買賣價款 2,831,400元，上訴人自得依
      民法第680條準用同法第541條規定，請求被上訴人甲○○
      交付於其與上訴人之合夥。又上訴人與被上訴人甲○○合
      夥，係以購買被上訴人丙○之農地蓋建房屋出賣賺取利益
      為目的事業，既因與被上訴人丙○訂立之系爭土地買賣契
      約無效，而不能取得系爭土地之所有權，致合夥之目的事
      業不能完成，依上揭規定合夥因而解散，又按合夥解散後
      ，應由合夥人全體清算之，民法第694條第1項復定有明文
      ，故上訴人自得請求被上訴人甲○○應就合夥為清算，且
      依上揭論述，系爭土地買賣價金 2,831,400元，均係上訴
      人所出資，而上訴人與被上訴人甲○○之合夥並無債務，
      故被上訴人甲○○與上訴人就合夥清算後，依民法第 682
      條規定之反面解解，上訴人自得請求被上訴人甲○○為合
      夥財產之分析，將被上訴人丙○返還之上訴人出資金2,83
      1,400元，及其中50萬元自81年5月15日起，其中120 萬元
      自81年6月4日起，其中1,134,100元自81年6月15日起，各
      至清償日止按週年5％計算之利息，一併返還上訴人。
四、綜上所述，上訴人與被上訴人甲○○間確有合夥關係存在，
    系爭土地買賣價金2,831,400 元均為上訴人所支付，且被上
    訴人甲○○與被上訴人丙○訂立之系爭土地買賣契約無效，
    合夥已因目的事業不能完成而解散，從而上訴人依合夥及不
    當得利之法律關係，請求被上訴人丙○將所收受之系爭土地
    買賣價金2,831,400 元及法定利息返還予被上訴人甲○○，
    被上訴人甲○○並應將該款本息返還予其與上訴人間之合夥
    ，及應與上訴人就其間合夥清算，將上訴人之出資金2,831,
    400 元及法定利息返還上訴人，洵屬有據，均應予准許。另
    上訴人及被上訴人甲○○就主文第五項所命給付，分別請求
    為假執行及免為假執行之宣告，爰於分別酌定擔保金額後准
    許之。原審為上訴人敗訴之判決，並駁回其假執行之聲請，
    即有未洽。上訴意旨指摘原判決不當，求予廢棄改判，為有
    理由，應由本院將原判決予以廢棄，改判如主文第2 項以下
    所示。
五、又本件既認上訴人之先位聲明有理由，自無庸再就備位聲明
    為審酌。又本件事證已臻明確，兩造其餘主張陳述及攻擊防
    禦方法，核與判決之結果不生影響，爰不逐一論述，均附此
    敘明。
六、據上論結，本件上訴為有理由，應依民事訴訟法第450 條、
    第463 條、第390條第2項、第392條、第78條、第85條第1項
    ，判決如主文。
中　　華　　民　　國　　96　　年　　6　　月　　 20　　日
                  民事第四庭    審判長法　官  王惠一
                                      法　官  蘇重信
                                      法　官  林永茂
上為正本係照原本作成。
如對本判決上訴，須於判決送達後20日內向本院提出上訴狀，未
表明上訴理由者，應於上訴後20日內，向本院提出理由書（須附
繕本）。依法並應委任律師為訴訟代理人，始得上訴。
中　　華　　民　　國　　96　　年　　6　　月　　 20　　日
                                       書記官  謝素嬿
【附記】
民事訴訟法第466條之1：
(1)對於第二審判決上訴，上訴人應委任律師為訴訟代理人。但上
  訴人或其法定代理人具有律師資格者，不在此限。
(2)上訴人之配偶、三親等內之血親、二親等內之姻親，或上訴人
  為法人、中央或地方機關時，其所屬專任人員具有律師資格並
  經法院認為適當者，亦得為第三審訴訟代理人。
民事訴訟法第466條之2：
  上訴人無資力委任訴訟代理人者，得依訴訟救助之規定，聲請
  第三審法院為之選任律師為其訴訟代理人。
